【裁判字號】    90,易,2136
【裁判日期】    900820
【裁判案由】    違反動產擔保交易法
【裁判全文】
臺灣高雄地方法院刑事判決                          九十年度易字第二一三六號
    公  訴  人  臺灣高雄地方法院檢察署檢察官
    被      告  甲○○
右列被告因違反動產擔保交易法案件，經檢察官提起公訴（九十年度偵字第六九六四
號），本院判決如左：
    主  文
甲○○無罪。
    理  由
一、公訴意旨略以：被告甲○○於民國八十四年三月廿一日，以動產擔保交易附條件
    買賣之方式，在高雄市苓雅區○○○路二五二號丙○○○企業股份有限公司（下
    稱丙○○○公司）購買車牌號碼ＣＢ─一二九八號自小客車，為動產擔保交易之
    債務人。約定總價金新台幣（下同）四十八萬二千一百八十四元，頭款六萬元，
    餘款則分十八期給付，每二月一期，每期付款二萬六千七百八十八元，標的物存
    放地點為台北市○○區○○路二段三十八巷六弄十五號二樓。在價金未付清之前
    ，標的物所有權仍屬於出賣人所有，買受人僅得依約占有使用，不得任意遷移或
    為其他處分。詎被告甲○○在取得標的物並繳至八十七年一月，尚欠二期五萬三
    千五百七十六元時，即拒不付款，且意圖為自己不法之利益，於八十九年七月間
    起，將該標的物遷移逃匿不知去向，致出賣人追索無著受有損害，因認被告涉犯
    動產擔保交易法第三十八條之罪嫌。
二、按犯罪事實應依證據認定之，無證據不得推定其犯罪事實；不能證明被告犯罪者
    ，應諭知無罪之判決，刑事訴訟法第一百五十四條、第三百零一條第一項定有明
    文。又刑事訴訟法上所謂認定犯罪事實之證據，係指足以認定被告確有犯罪行為
    之積極證據而言，該項證據自須適合於被告犯罪事實之認定，始得採為斷罪資料
    ；事實之認定，應憑證據，如未能發現相當證據，或證據不足以證明，自不能以
    推測或擬制之方法，以為裁判基礎，最高法院二十九年上字第三一０五號、四十
    年台上字第八六號判例足資參照。次按動產擔保交易法第三十八條係以動產擔保
    交易之債務人，意圖不法之利益，將標的物遷移、出賣、出質、移轉、抵押或為
    其他處分，致生損害於債權人為構成要件，是動產擔保交易之債務人，倘於主觀
    上無不法利益之意圖，或於客觀上並無將標的物遷移、出賣、出質、移轉、抵押
    或為其他處分之行為，自與該法條之構成要件有間。
三、本件公訴人認被告有前揭犯嫌，無非以告訴人公司代理人丁○○之指訴及雙方簽
    訂之附條件買賣合約、動產擔保交易登記證明書各一份為其論據。訊據被告甲○○固坦承有於前揭時地以動產擔保交易法所規定之附條件買賣方式，向丙○○○
    公司購買前開車牌ＣＢ─一二九八號自小客車一輛，並繳款至第十六期，剩二期
    未繳清等事實，惟堅決否認有何前揭犯行。辯稱：購買時即住在高雄，因戶籍在
    台北才會在契約書上約定存放地點設在台北戶籍地，車子買了後本即在高雄開，
    直至現在仍在開，之前均有按時付款，後面二期有託同事楊文德去繳，但原繳款
    的汽車公司位於建國路的店址搬走了，之後伊又忙著國內外工作，沒有注意而未
    繳清，不是故意不付款等語。
四、經查，被告甲○○於八十四年三月二十一日，以動產擔保交易法規定附條件買賣
    分期付款方式，向告訴人丙○○○公司購買車牌號碼ＣＢ─一二九八號重自小客
    車乙輛，總價金為四十八萬二千一百八十四元，雙方約定頭款六萬元，其餘價款
    分十八期給付，每二月一期，每期付款二萬六千七百八十八元，並約定上開自小
    客車停放地點為台北市○○區○○路二段三十八巷六弄十五號二樓，於被告未完
    全清償價金前，該買賣標的物之所有權仍屬丙○○○公司所有，而被告尚有二期
    五萬三千五百七十六元之尾款未繳，及於八十九年七月七日將戶籍遷至高雄市楠
    梓區三山三巷九九弄九號等事實，固據告訴人代理人丁○○陳明在卷，並有附條
    件買賣契約、台北市監理處動產擔保交易登記證明書及法務部戶役政連結作業系
    統表各乙份附卷可稽，且為被告所是認。惟參酌本件買賣契約之出賣人即告訴人
    公司及買方之連帶保證人戊○○○、乙○○等之地址均在高雄市，及佐以證人即
    被告之同事楊文德於本院審理時證述：「有很長一段時間被告都會委託我去幫她
    繳這一部車子分期付款的車款，我都是去建國路過大順路的歐寶汽車公司繳款，
    幫她繳了一年以上，後來有一次我幫代繳車款時，我原繳款的歐寶汽車公司搬走
    了，我不知道他們搬去那裡，我就將錢再拿回給被告，當時我不知道被告還要繳
    幾期，在我幫她繳款的這幾期當中被告一直有開這部車，今天來作證也是看見被
    告開這部分期付款的車子來」等語，及證人董兆興、董心怡證陳：「被告住在高
雄，我們經常與她碰面，這部分期付款買的車子一直由她在使用，今日也是由她
    開這部車子載我們過來出庭作證」等語觀之，堪認被告辯稱其原即居住在高雄，
    自告訴人公司買得之車子自始即在高雄市使用，僅係因其戶籍設於台北市始約定
    停放在其戶籍地等情，尚非無據，應可採信，否則被告又何需大老遠跑到高雄買
    車，卻將車子約定停放在台北市後又至高雄繳款而如此勞費之理，是能否僅因被
    告之實際居住及使用標的物之處所與約定之停放地點不同，即遽認被告有遷移之
    事實，亦嫌速斷。況車輛既屬交通工具，本難固定放置一處，否則即失其經濟功
    能，則縱認被告確因遷居乃將車停放他處，致該當本法所謂遷移之客觀事實，然
    是否成立本罪，仍應視有無不法意圖之主觀犯意而定。而本件之附條件買賣，約
    定價金分十八期給付，被告業已支付十六期，僅剩二期未付，及該車目前仍由被
    告使用等情，已如前所述，依此，果若被告確有不法利益之意圖，衡情自可於取
    得車輛後即遷移他處，當不致於繳交十六期之分期價金後始將標的物遷移，亦不
    會於本院傳喚到庭時即主動表示清償之意，並當庭出面額五萬元之支票一紙及現
    金三千元之舉，此亦為告訴代理人丁○○所應允，願就被告所提出之現金及支票
    與積欠之尾款為會算等語在卷，益徵被告主觀上應無不法利益之意圖，而屬民事
    債務不履行之糾葛問題至明，是尚與動產擔保交易法第三十八條之構成要件顯有
    未合。此外，復查無其他積極證據足證被告有何公訴人所指之犯行，揆諸前揭說
    明，既不能證明被告犯罪，依法自應為被告無罪之諭知。
據上論斷，應依刑事訴訟法第三百零一條第一項規定，判決如主文。
中      華      民      國     九十     年      八      月    二十      日
                                  臺灣高雄地方法院刑事第三庭
                                      法    官  柯彩燕
右正本證明與原本無異。
如不服本判決，應於判決送達後十日內，向本院提出上訴狀。
                                書記官    楊真芬
中    華    民    國      九十      年      八      月      二十一      日


司法院資訊處製作；財團法人民間司法改革基金會備份。
